【裁判字號】    97,訴,1857
【裁判日期】    971226
【裁判案由】    偽造文書
【裁判全文】
臺灣彰化地方法院刑事判決              97年度訴字第1857號
公  訴  人  臺灣彰化地方法院檢察署檢察官
被      告  乙○○
上列被告因偽造文書案件，經檢察官聲請簡易判決處刑（97年度
偵字第4249號），由本院北斗簡易庭移送改依通常訴訟程序審理
（97年度斗簡字第393號），本院合議庭裁定由受命法官獨任進
行簡式審判程序判決如下：
    主      文
乙○○共同連續行使偽造私文書，處有期徒刑壹年貳月，減為有
期徒刑柒月，緩刑貳年。偽造之「承徽實業有限公司」、「丙○
○印」、「互億企業有限公司」、「甲○○」印章各壹枚及附表
一至四偽造之印文、署名均沒收。
    事實及理由
一犯罪事實：
  (一)乙○○曾因違反自來水法案件，經最高法院以68年度臺上字
    第2295號判決處有期徒刑3月確定，於民國68年12月11日執
    行完畢（不構成累犯）。
  (二)乙○○為洪秋榮（與後述之李春國均另由本院以97年度簡上
    字第223號判決處以罪刑確定在案）之弟，洪連松（已於95
    年4月間死亡）為洪秋榮之兄，洪秋榮並以其配偶李玉智為
    名義負責人，在南投縣南投市○○路226號1樓經營永新商行
    ；另李春國自85年1月間起至94年3月間止擔任臺灣省立彰化
    仁愛之家（址設彰化縣田中鎮○○路○段210號，改制後全銜
    為內政部中區老人之家，下稱仁愛之家）主任，謝淑惠（與
    後述之張文禧、邱瓊慧均另由檢察官緩起訴處分確定）自87
    年1月間起至94年11月間止擔任仁愛之家秘書，張文禧自85
    年7月間起至87年1月間止擔任仁愛之家行政室主任，邱瓊慧
    則自64年間起至88年間止擔任仁愛之家幹事。李春國因與洪
    秋榮、乙○○、洪連松熟識，彼等為使永新商行經由仁愛之
    家比價之採購程序（當時政府採購法尚未施行，無該法之適
    用），於86年4月23日上午10時召開之86年度社福預算訂製
    男女夏服比價會議（下稱86年夏服採購案）、87年6月11日
    下午2時召開之87年度訂購男女院民夏服比價會議（下稱87
    年夏服採購案）、87年12月23日上午10時召開之88年度社福
    預算購買院民冬服計250套比價會議（下稱88年冬服採購案
    ）、88年5月12日上午10時召開之88年度訂製男女院民夏服
    比價會議（下稱88年夏服採購案）得標，竟就86年夏服採購
    案部分與張文禧、邱瓊慧共同基於偽造文書之犯意聯絡，就
    87年夏服採購案、88年冬服採購案、88年夏服採購案部分與
    謝淑惠、邱瓊慧共同基於偽造文書之犯意聯絡，其中李春國
    、洪秋榮、乙○○、洪連松、謝淑惠、邱瓊慧（不含張文禧
    ）均基於概括犯意，由洪秋榮於86年間某日在不詳地點利用
    不知情之刻印商，偽造承徽實業有限公司（下稱承徽公司）
    及負責人丙○○、互億企業有限公司（下稱互億公司）及負
    責人甲○○之印章各1枚後，實行下列犯行：
    1.於附表1編號1、2所示日期，由洪秋榮偽造承徽公司出具
      之估價單、標單，並於附表1編號3所示日期，由洪秋榮、
      乙○○、洪連松持往張文禧、邱瓊慧出席之86年夏服採購
      案（李春國藉故不出席以避人耳目，後述87年夏服採購案
      、88年冬服採購案、88年夏服採購案亦同），予以行使，
      復在會議記錄偽造承徽公司及負責人丙○○之署名、印文
      ，形式上因有3家廠商比價，而使永新商行得標，足以生
      損害於承徽公司、丙○○及仁愛之家採購結果之正確性。
    2.於附表2編號1、2、3所示日期，由洪秋榮偽造互億公司、
      承徽公司出具之估價單、標單，並於附表2編號4所示日期
      ，由洪秋榮、乙○○、洪連松持往謝淑惠、邱瓊慧出席之
      87年夏服採購案，予以行使，復在會議記錄偽造互億公司
      及負責人甲○○、承徽公司及負責人丙○○之署名、印文
      ，形式上因有3家廠商比價，而使永新商行得標，足以生
      損害於互億公司、甲○○、承徽公司、丙○○及仁愛之家
      採購結果之正確性。
    3.於附表3編號1、2、3、4所示日期，由洪秋榮偽造互億公
      司、承徽公司出具之估價單、比價單，並於附表3編號5所
      示日期，由洪秋榮、乙○○、洪連松持往謝淑惠、邱瓊慧
      出席之88年冬服採購案，予以行使，復在會議記錄偽造互
      億公司及負責人甲○○、承徽公司及負責人丙○○之署名
      、印文，形式上因有3家廠商比價，而使永新商行得標，
      足以生損害於互億公司、甲○○、承徽公司、丙○○及仁
      愛之家採購結果之正確性。
    4.於附表4編號1、2、3、4所示日期，由洪秋榮偽造互億公
      司、承徽公司出具之估價單、比價單，並於附表4編號5所
      示日期，由洪秋榮、乙○○、洪連松持往謝淑惠、邱瓊慧
      出席之88年冬服採購案，予以行使，復在會議記錄偽造互
      億公司及負責人甲○○、承徽公司及負責人丙○○之署名
      、印文，形式上因有3家廠商比價，而使永新商行得標，
      足以生損害於互億公司、甲○○、承徽公司、丙○○及仁
      愛之家採購結果之正確性。
  (三)案經臺灣彰化地方法院檢察署檢察官自動檢舉偵查聲請簡易
    判決處刑。
二證據：
  (一)被告乙○○於本院坦承不諱之自白。
  (二)證人謝淑惠、洪秋榮、甲○○、丙○○、邱瓊慧、李玉智、
    李春國、張文禧、簡清州於法務部調查局彰化縣調查站、檢
    察官偵查中之陳述。
  (三)卷附如附表所示文書、法務部調查局94年8月1日調科貳字第
    09400350450號鑑定通知書、永新商行營利事業登記證、承
    徽公司登記資料。
三論罪科刑：
   (一)被告行為後，刑法業於94年2月2日修正公布，並自95年7
     月1日起施行；又刑法施行法增訂第1條之1，亦於95年6月
     14日公布，並自95年7月1日起施行。按行為後法律有變更
     者，適用行為時之法律，但行為後之法律有利於行為人者
     ，適用最有利於行為人之法律，現行刑法第2條第1項定有
     明文。此條係規範行為後法律變更所生新舊法律比較適用
     之準據法，是刑法第2條第1項本身雖經修正，惟並無比較
     新舊法適用之問題，應一律適用裁判時之現行刑法第2條第
     1項之規定，為「從舊從輕」之比較；又新舊刑法關於刑之
     規定，雖同採從輕主義，惟比較時仍應就罪刑有關之共犯
     、未遂犯、想像競合犯、牽連犯、連續犯、結合犯，以及
     累犯加重、自首減輕暨其他法定加減原因（如身分加減）
     與加減比例等一切情形，綜其全部之結果，而為比較，再
     適用有利於行為人之法律處斷，而不得一部割裂，分別適
     用不同之新舊法。準此：
     1.修正前刑法第28條規定「二人以上共同實施犯罪之行為
       者，皆為正犯」，修正後則規定「二人以上共同實行犯
       罪之行為者，皆為正犯」，揆諸本條之修正理由係為釐
       清陰謀共同正犯、預備共同正犯是否合乎正犯之要件。
       本案被告之犯行，均屬實行犯罪行為之正犯，則無論適
       用修正施行前後之刑法第28條規定論處，輕重並無不同
       ，應逕適用修正後刑法第28條規定。
     2.刑法第55條關於牽連犯之規定業經刪除，則被告所犯各
       罪，應予分論併罰。新舊法比較之結果，適用被告行為
       時之法律即修正前刑法第55條牽連犯之規定，較有利於
       被告。
     3.刑法第56條關於連續犯之規定業經刪除，原屬連續犯之
       數個犯罪行為，依新法應論以數罪，併合處罰之，而依
       修正前之刑法第56條規定，則論以裁判上一罪，顯然罪
       刑之處罰內容發生變動，此部份之修正，自屬法律變更
       ，應有新舊法之比較適用，經比較新舊法結果，以舊法
       較有利於行為人。
     4.綜上法律修正前、後之比較，揆諸前揭說明及刑法第2條
       第1項規定，本案以適用被告行為時之相關刑罰法律論處
      ，對被告較為有利。
     5.刑法第55條關於想像競合犯之規定，新法增列但書「不
       得科以較輕罪名所定最輕本刑以下之刑」，係科刑之限
       制，為法理之明文化，非屬法律之變更，自無新舊法比
       較之問題，應適用裁判時法。
     6.刑法第74條緩刑之規定，係法院對於被告所宣告之刑，
       於符合一定條件下，認為以暫不執行為適當時宣告，為
       法院刑罰權之運用，並非刑罰權之本身，與「罪刑」無
       關，亦不能使刑罰之實質內容發生變動致刑有輕重之分
       別，故緩刑要件之修正，應非屬刑法第2條第1項所稱之
       「法律變更」，而無新舊法比較適用之問題，於裁判時
       應適用修正施行之新法。
  (二)被告推由洪秋榮偽造附表1編號1至2、附表2編號1至3、附表
    3 編號1至4、附表4編號1至4所示私文書，進而持以行使，
    足以生損害於互億公司（不含附表1部分）、甲○○（不含
    附表1部分）、承徽公司、丙○○及仁愛之家採購結果之正
    確性，核其所為，係犯刑法第216條、第210條之行使偽造私
    文書罪；被告在附表1編號3、附表2編號4、附表3編號5、附
    表4編號5所示會議記錄上偽造互億公司、甲○○、承徽公司
    、丙○○之署名、印文，足以生損害於互億公司（不含附表
    1 部分）、甲○○（不含附表1部分）、承徽公司、丙○○
    及仁愛之家採購結果之正確性，核其所為，係犯刑法第217
    條第1項偽造印文及署押罪。被告係在會議記錄上偽造互億
    公司、甲○○、承徽公司、丙○○之署名、印文，而非由承
    辦公務員在會議記錄上登載不實之出席人員姓名，尚難論以
    刑法第213條公務員登載不實文書罪，當亦無從論以刑法第
    216條、第213條行使公務員登載不實文書罪，公訴意旨漏未
    斟酌此點，尚有未洽，惟其基本事實同一，本院自應予以審
    理，並變更其起訴法條。被告就附表1部分，與李春國、洪
    秋榮、洪連松、張文禧、邱瓊慧有犯意聯絡及行為分擔，就
    附表2至4部分，與李春國、洪秋榮、洪連松、謝淑惠、邱瓊
    慧有犯意聯絡及行為分擔，均為共同正犯。被告推由洪秋榮
    利用不知情之刻印商偽造互億公司、甲○○、承徽公司、丙
    ○○之印章，為間接正犯。被告先後多次行使偽造私文書，
    並多次偽造印文及署押，均時間緊接、犯罪構成要件相同，
    顯係基於概括犯意為之，皆應依修正前刑法第56條連續犯規
    定論以一罪，並分別加重其刑。被告偽造私文書復持以行使
    ，偽造私文書之低度行為，應為行使之高度行為所吸收，又
    所犯行使偽造私文書罪部分，偽造印章、印文、署名，應為
    偽造私文書之部分行為，均不另論罪。被告在附表1編號3、
    附表2編號4、附表3編號5、附表4編號5所示會議記錄上同時
    偽造互億公司（不含附表1部分）、甲○○（不含附表1部分
    ）、承徽公司、丙○○之署名、印文，觸犯構成要件相同之
    罪名，為想像競合犯，應依刑法第55條規定，從一重之偽造
    印文及署押罪論處。被告所犯上開2罪間，有方法與目的之
    牽連關係，依修正前刑法第55條之規定，應從一重之行使偽
    造私文書罪論處。查被告曾因違反自來水法案件，經最高法
    院以68年度臺上字第2295號判決處有期徒刑3月確定，於68
    年12月11日執行完畢，此有臺灣高等法院被告前案紀錄表可
    憑（不構成累犯），爰審酌被告前開素行狀況，所犯對於文
    書真正性及政府機關採購結果之正確性均有危害，惟犯後尚
    能坦白犯行，態度良好及其他一切情狀，量處如主文所示之
    刑，以資儆懲。被告所犯上開之罪，其犯罪時間，係在96年
    4月24日以前，合於中華民國96年罪犯減刑條例第2條第1項
    第3款之減刑規定，復無該條例所定不得減刑之例外情形，
    爰依上開規定減其宣告刑2分之1。被告前科已如前述，於本
    案犯罪前，5年以內未曾因故意犯罪受有期徒刑以上刑之宣
    告，因一時失慮致罹刑章，經此偵、審程序，當知警惕，信
    無再犯之虞，且主動捐款新臺幣10萬元予仁愛之家，有匯款
    申請書可憑，本院認所宣告之刑，以暫不執行為適當，併依
    刑法第74條第1項第2款諭知緩刑2年，以啟自新。附表1至4
    偽造之印文、署名，連同偽造之印章，均應依刑法第219條
    沒收。
  (三)如不服本判決，應於判決送達後10日內，向本院提出上訴狀
    （須敘述具體理由，並附繕本，上訴狀勿逕送上級法院）。
    告訴人或被害人對於判決如有不服具備理由請求檢察官上訴
    者，其上訴期間之計算係以檢察官收受判決正本之日期為準
    。
  (四)依刑事訴訟法第452條、第273條之1第1項、第299條第1項前
    段、第300條，刑法第2條第1項前段、第28條（修正前）、
    第56條（修正前）、第216條、第210條、第217條第1項、第
    55條（修正前）、第74條第1項第2款、第219條，中華民國
    96年罪犯減刑條例第2條第1項第3款、第7條，判決如主文。
本案經檢察官余建國到庭執行職務。
中    華    民    國    97    年    12    月    26    日
                  刑事第一庭    法  官  廖政勝
以上正本證明與原本無異。
中    華    民    國    97    年    12    月    26    日
                                書記官  莊何江
附錄：
刑法第210條
偽造、變造私文書，足以生損害於公眾或他人者，處5年以下有
期徒刑。
刑法第216條
行使第210條至第215條之文書者，依偽造、變造文書或登載不實
事項或使登載不實事項之規定處斷。
刑法第217條第1項
偽造印章、印文或署押，足以生損害於公眾或他人者，處3年以
下有期徒刑。
附表1
┌──┬────────────┬─────────────┬────┐
│編號│文書                    │印文及署名                │卷證頁碼│
├──┼────────────┼─────────────┼────┤
│ 1  │86年4月11日承徽實業有限 │「承徽實業有限公司」、「胡│本院卷第│
│    │公司估價單              │松得印」印文各1枚         │22頁    │
├──┼────────────┼─────────────┼────┤
│ 2  │86年4月23日承徽實業有限 │「承徽實業有限公司」、「胡│本院卷第│
│    │公司標單                │松得印」印文各5枚         │24頁    │
│    │                        │「承徽實業有限公司」、「胡│        │
│    │                        │松得」署名各1枚           │        │
├──┼────────────┼─────────────┼────┤
│ 3  │86年4月23日臺灣省立彰化 │「承徽實業有限公司」、「胡│本院卷第│
│    │仁愛之家86年度社福預算訂│松得印」印文各1枚         │23頁    │
│    │製男、女夏服比價會議紀錄│「承徽實業有限公司」、「胡│        │
│    │                        │松得」署名各1枚           │        │
└──┴────────────┴─────────────┴────┘
附表2
┌──┬────────────┬─────────────┬────┐
│編號│文書                    │印文及署名                │卷證頁碼│
├──┼────────────┼─────────────┼────┤
│ 1  │87年6月5日互億企業有限公│「互億企業有限公司」、「江│本院卷第│
│    │司估價單                │義德」印文各1枚           │28頁    │
├──┼────────────┼─────────────┼────┤
│ 2  │87年6月11日互億企業有限 │「互億企業有限公司」印文4 │本院卷第│
│    │公司標單                │枚                        │30頁    │
│    │                        │「甲○○」印文5枚         │        │
│    │                        │「互億企業有限公司」、「江│        │
│    │                        │義德」署名各1枚           │        │
├──┼────────────┼─────────────┼────┤
│ 3  │87年6月11日承徽實業有限 │「承徽實業有限公司」、「胡│本院卷第│
│    │公司標單                │松得印」印文各4枚         │31頁    │
│    │                        │「承徽實業有限公司」、「胡│        │
│    │                        │松得」署名各1枚           │        │
├──┼────────────┼─────────────┼────┤
│ 4  │87年6月11日臺灣省立彰化 │「承徽實業有限公司」、「胡│本院卷第│
│    │仁愛之家87年度訂購男女院│松得印」印文各1枚         │29頁    │
│    │民夏服比價會議紀錄      │「互億企業有限公司」、「江│        │
│    │                        │義德」印文及署名各1枚     │        │
└──┴────────────┴─────────────┴────┘
附表3
┌──┬────────────┬─────────────┬────┐
│編號│文書                    │印文及署名                │卷證頁碼│
├──┼────────────┼─────────────┼────┤
│ 1  │87年12月14日互億企業有限│「互億企業有限公司」印文1 │本院卷第│
│    │公司估價單              │枚                        │34頁    │
│    │                        │「甲○○」印文2枚         │        │
├──┼────────────┼─────────────┼────┤
│ 2  │87年12月14日承徽實業有限│「承徽實業有限公司」、「胡│本院卷第│
│    │公司估價單              │松得印」印文各1枚         │35頁    │
├──┼────────────┼─────────────┼────┤
│ 3  │87年12月23日承徽實業有限│「承徽實業有限公司」、「胡│本院卷第│
│    │公司比價單              │松得印」印文各3枚         │36頁    │
├──┼────────────┼─────────────┼────┤
│ 4  │87年12月23日互億企業有限│「互億企業有限公司」、「江│本院卷第│
│    │公司比價單              │義德」印文各3枚           │37頁    │
│    │                        │「互億企業有限公司」、「江│        │
│    │                        │義德」署名各1枚           │        │
├──┼────────────┼─────────────┼────┤
│ 5  │87年12月23日臺灣省立彰化│「承徽實業有限公司」、「胡│本院卷第│
│    │仁愛之家88年度社福預算購│松得印」印文各1枚         │38頁    │
│    │買院民冬服計250套比價會 │「承徽實業有限公司」、「胡│        │
│    │議紀錄                  │松得」署名各1枚           │        │
│    │                        │「互億企業有限公司」、「江│        │
│    │                        │義德」印文及署名各1枚     │        │
└──┴────────────┴─────────────┴────┘
附表4
┌──┬────────────┬─────────────┬────┐
│編號│文書                    │印文及署名                │卷證頁碼│
├──┼────────────┼─────────────┼────┤
│ 1  │88年4月26日互億企業有限 │「互億企業有限公司」、「江│本院卷第│
│    │公司估價單              │義德」印文各1枚           │44頁    │
├──┼────────────┼─────────────┼────┤
│ 2  │88年4月26日承徽實業有限 │「承徽實業有限公司」印文1 │本院卷第│
│    │公司估價單              │枚                        │46頁    │
│    │                        │「丙○○印」印文2枚       │        │
├──┼────────────┼─────────────┼────┤
│ 3  │88年5月12日互億企業有限 │「互億企業有限公司」、「江│本院卷第│
│    │公司比價單              │義德」印文各3枚           │43頁    │
│    │                        │「互億企業有限公司」、「江│        │
│    │                        │義德」署名各1枚           │        │
├──┼────────────┼─────────────┼────┤
│ 4  │88年5月12日承徽實業有限 │「承徽實業有限公司」、「胡│本院卷第│
│    │公司比價單              │松得印」印文各3枚         │45頁    │
│    │                        │「承徽實業有限公司」、「胡│        │
│    │                        │松得」署名各1枚           │        │
├──┼────────────┼─────────────┼────┤
│ 5  │88年5月12日臺灣省立彰化 │「承徽實業有限公司」、「胡│本院卷第│
│    │仁愛之家88年度訂製男、女│松得印」印文各1枚         │42頁    │
│    │院民夏服比價會議紀錄    │「承徽實業有限公司」、「胡│        │
│    │                        │松得」署名各1枚           │        │
│    │                        │「互億企業有限公司」、「江│        │
│    │                        │義德」印文及署名各1枚     │        │
└──┴────────────┴─────────────┴────┘


司法院資訊處製作；財團法人民間司法改革基金會備份。
